臺灣高等法院高雄分院民事判決　　　　　94年度家上字第25號
上　訴　人　丙○○
訴訟代理人　蔡祥銘律師
　　　　　　蔡晉祐律師
上　訴　人　己○○
　　　　　　丁○○○
　　　　　　甲○○○
　　　　　　乙○○○
被上訴人　　戊○○
　　　　　　庚○○
共　　　同
訴訟代理人　王進勝律師
　　　　　　吳建勛律師
上 一 人
複代理人　　李汶哲律師
上列當事人間請求所有權移轉登記事件，上訴人對於民國94年2
月4 日臺灣屏東地方法院93年度家訴字第11號第一審判決提起上
訴，本院於96年1月3日言詞辯論終結，判決如下：
    主      文
原判決關於第三項命上訴人協同辦理土地繼承登記及將土地移轉
登記予己○○部分，暨訴訟費用之裁判廢棄。
上開廢棄部分，被上訴人在第一審之訴駁回。
其餘上訴駁回。
第一、二審訴訟費用，由上訴人負擔十分之三，餘由被上訴人負
擔。
    事實及理由
一、查本件被上訴人係本於兩造間之協議，請求上訴人協同被上
    訴人就被繼承人廖清田所遺如附表所示土地，於辦理繼承登
    記後，將土地為移轉登記，屬合一確定案件，上訴人丙○○
    之上訴，其效力及於同造未上訴之己○○、丁○○○、甲○
    ○○、乙○○○，爰併列己○○等人為上訴人。次查上訴人
    己○○、丁○○○、甲○○○、乙○○○等人，經合法通知
    未於言詞辯論期日到場，核無民事訴訟法第386 條所列各款
    情形，爰依被上訴人之聲請，此部分由其一造辯論而為判決
    ，合先敘明。
二、被上訴人起訴主張：被繼承人廖清田於民國89年3 月31日死
    亡，兩造均係其子女為其繼承人。被繼承人廖清田遺有如附
    表所示17筆土地。兩造之母林玉（於71年9 月15日死亡）生
    前即與被繼承人廖清田及兩造約定，因上訴人丙○○承嗣母
    姓，故林玉之財產由上訴人丙○○繼承，且其不得再繼承被
    繼承人廖清田之財產。嗣林玉死亡，辦理後事結束當晚，被
    繼承人廖清田即與兩造及家族長輩二人，就被繼承人廖清田
    之財產約定分配方法，協議結果為：(一)上訴人丙○○、丁○
    ○○、甲○○○、乙○○○同意不分配被繼承人廖清田之遺
    產。(二)將附表所示之17筆土地依抽籤結果分配予被上訴人及
    上訴人己○○：1.被上訴人戊○○分得屏東縣車城鄉○○○
    段296 、304 、305 地號土地。2.被上訴人庚○○分得新車
    城段298 、299 地號土地。3.上訴人己○○分得新車城段75
    3 、756 、758 、759 、683 、684 、530 、531 、528 、
    556 、557 地號及興統段858 地號土地。被上訴人自得依兩
    造上開協議，請求上訴人履行契約等情，求為命上訴人協同
    被上訴人就被繼承人廖清田所遺如附表所示新車城段296 、
    304 、305 地號土地，於辦理繼承登記後，將上開土地移轉
    登記予被上訴人戊○○；上訴人應協同被上訴人就被繼承人
    廖清田所遺如附表所示新車城段298 、299 地號土地，於辦
    理繼承登記後，將上開土地移轉登記予被上訴人庚○○；上
    訴人應協同被上訴人就被繼承人廖清田所遺如附表所示新車
    城段753 、756 、758 、759 、683 、684 、530 、531 、
    528 、556 、557 地號及興統段858 地號土地，於辦理繼承
    登記後，將上開土地移轉登記予上訴人己○○之判決。原審
    為被上訴人勝訴之判決。被上訴人於本院為駁回上訴之聲明
    。
三、上訴人丙○○則以：否認兩造之母林玉生前曾與被繼承人廖
    清田及兩造約定上訴人丙○○就被繼承人廖清田之遺產不得
    受分配。倘果有上開協議，因立該協議時廖清田尚未死亡，
    該協議有使上訴人丙○○預先拋棄繼承權，自屬無效。該協
    議亦侵害上訴人丙○○之特留分。且被上訴人本件請求權亦
    已罹於時效而消滅。又上訴人丙○○亦得代位其餘全體繼承
    人行使撤銷被繼承人廖清田與被上訴人及己○○間之贈與。
    被繼承人廖清田生前亦有表示在其死亡後將新車城段683 、
    684 號土地贈與上訴人丙○○。另關於原判決主文第三項部
    分，己○○並未起訴請求，原審命上訴人協同辦理土地繼承
    登記及將土地移轉登記予己○○部分，於法有違等語，資為
    抗辯，並於本院聲明：(一)原判決廢棄。(二)被上訴人在第一審
    之訴駁回。上訴人己○○、丁○○○、甲○○○、乙○○○
    則陳稱：兩造之母林玉生前即與被繼承人廖清田及兩造約定
    林玉之遺產由上訴人丙○○一人繼承，且上訴人丙○○不得
    再繼承被繼承人廖清田之遺產，並將如附表所示之土地依抽
    籤結果分配予被上訴人戊○○、庚○○及上訴人己○○，而
    上訴人丁○○○、甲○○○、乙○○○則同意不分得土地。
    約定當時兩造均在場，上訴人丙○○亦表示同意等語。故聲
    明求為：同意被上訴人之請求。
四、兩造不爭執之事項：
  (一)被繼承人廖清田於89年3 月31日死亡，遺有如附表所示17筆
    土地。
  (二)兩造均為被繼承人廖清田之直系血親卑親屬，上訴人丙○○
    從母姓，被上訴人及上訴人己○○從父姓。
五、兩造所爭執之事項：(一)兩造間對附表所示17筆土地是否有分
    配之協議？(二)被上訴人依兩造協議，為本件請求，是否有理
    ？茲分述如下：
  (一)兩造間對附表所示17筆土地是否有分配之協議？
    查被上訴人主張兩造之母林玉生前即與被繼承人廖清田及兩
    造約定，因上訴人丙○○承嗣母姓，故兩造之母林玉之財產
    由上訴人丙○○繼承，且上訴人丙○○不得再繼承被繼承人
    廖清田之財產，嗣林玉死亡，辦理後事結束當晚，被繼承人
    廖清田即與兩造及家族長輩二人，就被繼承人廖清田之財產
    約定上訴人丙○○、丁○○○、甲○○○、乙○○○不分配
    被繼承人廖清田之土地，附表所示17筆土地分配給被上訴人
    戊○○、庚○○及上訴人己○○，分配之方法則以抽籤決定
    等情，業據上訴人己○○、丁○○○、甲○○○、乙○○○
    自認在卷（原審卷77、98、99頁、本院卷(一)48、49、136 、
    137 頁），參以上訴人丙○○陳稱：「我是從母姓，母親過
    世時，母親的財產都由我繼承，．．．繼承這些房屋土地那
    是大家同意分給我的。」等語（原審卷64頁），足見被上訴
    人主張兩造有協議被繼承人廖清田所有如附表所示17筆土地
    由被上訴人戊○○、庚○○及上訴人己○○取得並以抽籤分
    配，堪予採信。上訴人丙○○否認兩造有上開協議云云，尚
    無可採。
  (二)被上訴人依兩造協議，為本件請求，是否有理？
  1.被上訴人主張附表所示17筆土地經當場抽籤結果，被上訴人
    戊○○分得新車城段296 、304 、305 地號土地，被上訴人
    庚○○分得同段298 、299 地號土地，上訴人己○○分得同
    段753 、756 、758 、759 、683 、684 、530 、531 、52
    8 、556 、557 地號及興統段858 地號土地，已據被上訴人
    陳明在卷，並經上訴人己○○自承屬實（本院卷(一)48頁），
    自堪信為真實。則被上訴人依兩造協議，請求上訴人協同被
    上訴人就被繼承人廖清田所遺新車城段296 、304 、305 、
    298 、299 地號土地，於辦理繼承登記後，將新車城段296
    、304 、305 地號土地移轉登記予被上訴人戊○○，將同段
    298 、299 地號土地移轉登記予被上訴人庚○○，自屬有據
    。上訴人丙○○辯稱：立協議時廖清田尚未死亡，該協議有
    使上訴人丙○○預先拋棄繼承權，自屬無效，且該協議亦侵
    害上訴人丙○○之特留分，又被上訴人本件請求權亦已罹於
    時效而消滅，再上訴人丙○○亦得代位其餘全體繼承人行使
    撤銷被繼承人廖清田與被上訴人及己○○間之贈與，況被繼
    承人廖清田生前亦有表示在其死亡後將新車城段683 、684
    號土地贈與上訴人丙○○云云。經查兩造協議兩造之母林玉
    之財產由上訴人丙○○繼承，上訴人丙○○、丁○○○、甲
    ○○○、乙○○○不分配被繼承人廖清田之土地，該17筆土
    地分配給被上訴人戊○○、庚○○及上訴人己○○，係就兩
    造之母林玉及被繼承人廖清田生前之財產為協議分配，與預
    為繼承權之拋棄不同，且約定著重在財產之取得，並非繼承
    權之指定，自無所謂侵害特留分之可言，亦無自始客觀給付
    不能或違反公序良俗情事，而由兩造協議之內容即兩造之母
    林玉之財產由上訴人丙○○繼承，上訴人丙○○不得再分配
    被繼承人廖清田之財產，被繼承人廖清田所有如附表所示17
    筆土地分配予被上訴人戊○○、庚○○及上訴人己○○等情
    以觀，被上訴人本件請求權時效，應自被上訴人可得請求上
    訴人為移轉本件土地時起算，始為合理。查被繼承人廖清田
    於89年3 月31日死亡，是被上訴人於89年3 月31日起始可請
    求上訴人履行上開協議，則被上訴人於93年2 月27日起訴為
    本件請求，自未逾15年消滅時效。又被上訴人係本於兩造協
    議請求上訴人履行契約，上訴人丙○○主張代位其餘全體繼
    承人行使撤銷被繼承人廖清田與被上訴人、上訴人己○○間
    之贈與云云，核屬無據，而不可採。至上訴人丙○○主張被
    繼承人廖清田生前亦有表示在其死亡後將新車城段683 、68
    4 號土地贈與上訴人丙○○云云，為被上訴人所否認，上訴
    人丙○○又不能舉證以實其說，自無可採。
  2.至上訴人己○○依兩造協議雖分得被繼承人廖清田所有之新
    車城段753 、756 、758 、759 、683 、684 、530 、531
    、528 、556 、557 地號及興統段858 地號土地，惟上訴人
    己○○並未起訴請求，則被上訴人請求上訴人應協同被上訴
    人就被繼承人廖清田所遺上開土地，於辦理繼承登記後，將
    上開土地移轉登記予上訴人己○○，為無理由，不應准許。
六、綜上所述，被上訴人本於兩造間之協議，訴請上訴人協同被
    上訴人就被繼承人廖清田所遺如附表所示新車城段296 、30
    4 、305 地號土地，於辦理繼承登記後，將上開土地移轉登
    記予被上訴人戊○○，及上訴人應協同被上訴人就被繼承人
    廖清田所遺如附表所示新車城段298 、299 地號土地，於辦
    理繼承登記後，將上開土地移轉登記予被上訴人庚○○，為
    有理由，應予准許，逾此部分之請求，為無理由，應予駁回
    。原審就上開應准許部分，為上訴人敗訴之判決，並無不合
    ，上訴意旨指摘原判決此部分不當，求予廢棄改判，為無理
    由，應予駁回。至上開不應准許部分，原審為上訴人敗訴之
    判決，自有未洽，上訴意旨指摘原判決此部分不當，求予廢
    棄，為有理由，爰由本院將原判決此部分廢棄，改判駁回被
    上訴人此部分在第一審之訴。
七、據上論結，本件上訴為一部有理由，一部無理由，依民事訴
    訟法第450 條、第449 條第1 項、第79條、第85條第1 項前
    段、第463條、第385條第1項前段，判決如主文。
中　　華　　民　　國　　96　　年　　1　　月　　17　　日
                            民事第五庭
                                審判長法官    蔡明宛
                                法      官    黃國川
                                法      官    曾錦昌
以上正本證明與原本無異。
如對本判決上訴，須於判決送達後20日內向本院提出上訴狀，其
未表明上訴理由者，應於上訴後20日內向本院提出上訴理由書（
均須按他造當事人之人數附繕本）。上訴時應提出委任律師或具
有律師資格之人之委任狀，並依附註條文規定辦理。
中　　華　　民　　國　　96　　年　　1 　　月　　17　　日
                                書  記  官    郭蘭蕙
附註：民事訴訟法第466 條之1 ：
對於第二審判決上訴，上訴人應委任律師為訴訟代理人，但上訴
人或其法定代理人具有律師資格者，不在此限。
上訴人之配偶、三親等內之血親、二親等內之姻親，或上訴人為
法人、中央或地方機關時，其所屬專任人員具有律師資格並經法
院認適當者，亦得為第三審訴訟代理人。
第1 項但書及第2 項情形，應於提起上訴或委任時釋明之。
~FO
附表：被繼承人廖清田之不動產遺產清單
┌──┬──────────────────────────┬───────┬──────┐
│編號│　　　　土　　　地　　　所　　　在　　　地          │面積(平方公尺)│  持  　分  │
├──┼──────────────────────────┼───────┼──────┤
│ 1  │屏東縣車城鄉○○○段753 號 (重測前為車城段132之2號) │4029.76       │666 ／12376 │
├──┼──────────────────────────┼───────┼──────┤
│ 2  │屏東縣車城鄉○○○段756 號 (重測前為車城段132之4號) │1563.69       │666 ／12376 │
├──┼──────────────────────────┼───────┼──────┤
│ 3  │屏東縣車城鄉○○○段758號 (重測前為車城段132 之6 號)│4845.14       │666 ／12376 │
├──┼──────────────────────────┼───────┼──────┤
│ 4  │屏東縣車城鄉○○○段759號 (重測前為車城段132之8號)  │1545.67       │666 ／12376 │
├──┼──────────────────────────┼───────┼──────┤
│ 5  │屏東縣車城鄉○○○段296號 (重測前為車城段160之2號)  │189.93        │　全　　部  │
├──┼──────────────────────────┼───────┼──────┤
│ 6  │屏東縣車城鄉○○○段298號 (重測前為車城段160之3號)  │179.79        │　全　　部  │
├──┼──────────────────────────┼───────┼──────┤
│ 7  │屏東縣車城鄉○○○段299號(重測前為車城段161號)      │2783.38       │　全　　部  │
├──┼──────────────────────────┼───────┼──────┤
│ 8  │屏東縣車城鄉○○○段304號 (重測前為車城段162之1號)  │1016.23       │　全　　部  │
├──┼──────────────────────────┼───────┼──────┤
│ 9  │屏東縣車城鄉○○○段305號 (重測前為車城段162之5號)  │191.61        │　全　　部  │
├──┼──────────────────────────┼───────┼──────┤
│ 10 │屏東縣車城鄉○○○段684號 (重測前為車城段190之6號)  │1344.32       │967 ／2981  │
├──┼──────────────────────────┼───────┼──────┤
│ 11 │屏東縣車城鄉○○○段683號 (重測前為車城段190之13號) │868.15        │967 ／2981  │
├──┼──────────────────────────┼───────┼──────┤
│ 12 │屏東縣車城鄉○○○段530號 (重測前為車城段190之28號) │225.08        │967 ／2981  │
├──┼──────────────────────────┼───────┼──────┤
│ 13 │屏東縣車城鄉○○○段531號 (重測前為車城段190之29號) │315.06        │967 ／2981  │
├──┼──────────────────────────┼───────┼──────┤
│ 14 │屏東縣車城鄉○○段858號(重測前為車城段237號)        │8508.06       │225 ／5400  │
├──┼──────────────────────────┼───────┼──────┤
│ 15 │屏東縣車城鄉○○○段528號 (重測前為車城段190之11號) │130.63        │967 ／2981  │
├──┼──────────────────────────┼───────┼──────┤
│ 16 │屏東縣車城鄉○○○段556號 (重測前為車城段190之30號) │9.20          │135 ／5400  │
├──┼──────────────────────────┼───────┼──────┤
│ 17 │屏東縣車城鄉○○○段557號 (重測前為車城段190之32號) │24.84         │135 ／5400  │
└──┴──────────────────────────┴───────┴──────┘
